臺灣士林地方法院民事裁定　　　　　　　100年度訴字第900號
原　　　告　何子明
　　　　　　黃張玉雲
　　　　　　談清雲
　　　　　　李余肅閨
　　　　　　李勝利
　　　　　　王建義
　　　　　　葉月娥
兼共　　同
訴訟代理人　林育培
被　　　告　軒轅教總部
法定代理人　陳怡魁
上列當事人間請求宣告選舉無效事件，本院裁定如下：
    主  文
原告之訴駁回。
訴訟費用由原告負擔。
    理  由
一、原告起訴主張：軒轅教第三屆大宗伯、副宗伯之任期早於民
    國94年8 月27日任期屆滿，而軒轅教第三屆首席護法即原告
    何子明並未召集召開傳承會議，亦未依據軒轅教宗法第17條
    、第18條、第19條第2 項、第20條、第21條規定選任下屆大
    宗伯及副宗伯，詎第三屆大宗伯即被告法定代理人陳怡魁竟
    擅自於99年12月12日舉行選舉其為第四屆大宗伯及訴外人陳
    國台等人為副宗伯，亦未依軒轅教宗法第18條規定召集傳承
    會議，是被告於99年12月12日所舉行第四屆大宗伯及副宗伯
    之選舉應屬無效等語。並聲明：請求宣告被告於民國99年12
    月12日第四屆軒轅教大宗伯、副宗伯之選舉無效。
二、按原告或被告無當事人能力者，法院應以裁定駁回之，民事
    訴訟法第249 條第1 項第3 款定有明文。復按所謂當事人能
    力，係指於民事訴訟程序，以自己名義向法院為保護私權之
    請求人及相人之資格，依民事訴訟法第40條第1項之規定，
    有權利能力者，有當事人能力，是依設立之法人因有權利能
    力，固有當事人能力，惟公司之內部機關，既無獨立之人格
    ，自難認有權利能力，而有當事人能力（最高法院85年度台
    抗字第483 號裁判參照）。
三、經查：
  (一)本件原告以軒轅教總部為被告，求為判決宣告被告於99年12
    月12日第四屆軒轅教大宗伯、副宗伯之選舉無效，惟查，軒
    轅教係於63年6 月19日向內政部申請許可設立為「財團法人
    軒轅教」，並於63年7 月10日向本院設定登記在案，此有內
    政部100 年9 月15日台內民字第1000182562號函在卷可稽（
    見本院卷第44頁），並經本院依職權調取本院63年法登字第
    590 號卷宗查明無訛。又查，觀諸財團法人軒轅教於63年間
    設定登記時所檢附之捐助組織章程，該捐助組織章程第6 條
    規定「本教總部為本教最高之執行機構。」，嗣於73年間財
    團法人軒轅教補充變更捐助暨組織章程後，雖將原捐助組織
    章程第6 條內容刪除，並變更第6 條為「本董事會為本教財
    產最高審議機構。」，然由前開變更後之捐助暨組織章程第
    7 條第1 項及第2 項規定「本財團所有財產新臺幣壹仟零玖
    拾萬元（如附表），含本教系統內之黃帝神宮、宗社等均屬
    於本教。」、「除直屬總部者外，其他均由各教區遵照本教
    規章管理之。」（見本院卷第47頁），及軒轅教宗法第5 條
    規定「本教設軒轅教總部，以統轄全球教務。總部組織規程
    另訂之。」（見本院卷第37頁），可知財團法人軒轅教內部
    仍設有軒轅教總部，是被告軒轅教總部僅為財團法人軒轅教
    之內部執行機關，且被告軒轅教總部亦無獨立之財產，原告
    於書狀並自承軒轅教總部並無統一之組織規程（見本院卷第
    32頁），揆諸前開規定及說明，被告軒轅教總部並無當事人
    能力，自不得以之為民事訴訟之當事人。
  (二)又原告雖主張依軒轅教宗法第6 條規定，財團法人軒轅教僅
    負責財產之管理，不負責教務，系爭選舉係被告軒轅教總部
    所辦理等語，查軒轅教宗法第5 條及第6 條固規定「本教設
    軒轅教總部，以統轄全球教務。總部組織規程另訂之。」、
    「國內依法登記為財團法人，設董事會，為財產之管理。..
    . 」（見本院卷第37頁），然軒轅教既已依法設立登記為財
    團法人，俱如前述，軒轅教即屬一有法人格之財團法人，至
    於軒轅教董事會係負責財產管理，軒轅教總部係負責教務，
    則係屬於財團法人軒轅教下所屬各內部機關之職掌事項及職
    掌範圍，其內部機關並不因其在軒轅教具重要性地位而取得
    法人格；又系爭大宗伯、副宗伯之選舉固如原告主張係由軒
    轅教總部所舉辦，惟如前所述，軒轅教總部僅係財團法人軒
    轅教所設綜理教務之內部機關，並不具有當事人能力，是原
    告自不得以系爭選舉係由軒轅教總部舉辦，即將身屬內部機
    關之軒轅教總部列為本件訴訟之被告。
四、綜上所述，本件被告軒轅教總部並無當事人能力，揆諸首開
    規定，原告之訴為不合法，應以裁定駁回之。
五、爰裁定如主文。
中    華    民    國   100    年    10    月    26    日
                  民事第一庭  法  官  陳燁真
以上正本證明與原本無異。
如對本裁定抗告，應於裁定送達後10日內向本院提出抗告狀，並
繳納抗告費新臺幣1,000 元。
中    華    民    國   100    年    10    月    27    日
                              書記官  謝達人